最高法院刑事判決　　　　　　九十四年度台上字第五二四三號
　　上　訴　人　乙○○
　　　　　　　　　　　　1段1.
　　　　　　　　　　　　1段5.
　　　　　　　　甲○○
　　　　　　　　　　　　1段1.
　　　　　　　　　　　　1段5.
　　共　　　同
　　選任辯護人　王忠沂律師
上列上訴人等因偽造文書案件，不服台灣高等法院台中分院中華
民國九十一年八月二十七日第二審判決（九十年度上訴字第五四
一號，起訴案號：台灣苗栗地方法院檢察署八十八年度偵字第一
號、第二七四號、第二七五號、第四三五號、第五０三號、第五
八八號、第二三一０號、第三一八七號），提起上訴，本院判決
如下：
    主  文
原判決撤銷，發回台灣高等法院台中分院。
    理  由
本件原判決認定上訴人乙○○、甲○○為夫妻，民國八十七年間
明知二人所經營位於苗栗縣公館鄉○○村○○路○段五號之永慶
門窗中心營運不佳，已週轉不靈，竟自八十七年十月間起至同年
十二月下旬止，共同基於意圖為自己不法所有之概括犯意聯絡，
先後於八十七年十月十日，以乙○○為會首所召集之互助會｛連
會首共二十七名，每會新台幣（下同）二萬元，每月十日在永慶
門窗中心採利息外標方式開標｝第七會時，及同年十一月十日第
八會時，未經劉瑞琴同意假冒吳臺玉（劉瑞琴參加互助會所用之
名義），及未經徐貴枝同意假冒羅來妹（徐貴枝參加互助會所用
之名義）之名義標會，推由乙○○偽造吳臺玉、羅來妹之署押，
進而持偽造標單，參加開標，均以七千元之利息詐標得上開二次
互助會，共計八十四萬元之會款，致生損害於吳臺玉、羅來妹、
劉瑞琴、徐貴枝及其他活會會員。又承上開詐欺犯意，明知甲○
○設於新竹區中小企業銀行甲存帳戶在八十七年十一月二十七日
之後，已無力兌付支票，竟於同日由甲○○以該已無資力之帳戶
內四張支票，面額合計八十九萬六千元，以高利率誘使江惠珍受
騙，向江惠珍詐借同額支票轉向他人調現；復於八十七年十一月
底某日，持上開不能兌現帳戶內，面額四十五萬元支票一張，向
江發應詐借同額現款；再於八十七年十二月下旬，向張美玉詐借
二十萬元、三十萬元，向江瑩珍詐借四十一萬元及二十萬元等情
，並以第一審誤認上訴人等向曾振全等人借款部分亦屬詐欺，有
所未洽，因而撤銷第一審之判決，改判依牽連犯從一重論處上訴
人等共同連續行使偽造私文書罪刑，固非無見。
惟查：（一）有罪之判決書，對於被告有利之證據不採納者，應
說明其理由，刑事訴訟法第三百十條第二款定有明文，故有罪判
決書對於被告有利之證據，如不加採納，必須說明其不予採納之
理由，否則即難謂非判決不備理由之違法。原判決係以證人徐貴
枝、劉瑞琴及鍾國標（原判決誤繕為鐘國標）之證詞為憑，認定
上訴人等有偽造標單持以冒標會款犯行。然查１、證人徐貴枝、
劉瑞琴均為告訴人，緣告訴人之告訴，係以使被告受刑事訴追為
目的，是其陳述是否與事實相符，仍應調查其他證據以資審認。
而證人鍾國標雖證實「羅來妹」標單上姓名及金額係乙○○所填
寫等情，至於是否冒標？仍有不明。２、證人即同為互助會員之
劉秋香於第一審時證稱「八十七年十月十日標的會，是周榮華的
嫂嫂標到，以六千元吳臺玉得標，以抽籤方式，當時我在現場，
現場有四、五個人，那天是由鍾國棟抽的，後來就到周榮華家中
告知周太太（指劉瑞琴）他嫂嫂吳臺玉標得」等語（見第一審卷
第三一一頁第七行至第九行），並於告訴人劉瑞琴質問彼「當天
標完會，你是否有去店問我，說吳臺玉得標？」時，答稱「是的
」（見第一審卷第三一一頁背面第七行至第八行）。３、證人徐
素珍於原審時證稱「我在八十七年夏天某日晚上有聽到被告（即
上訴人）二人與徐貴枝講羅來妹的會還是活會」（見原審卷第五
十八頁倒數第六行）。對上開證人劉秋香、徐素珍有利上訴人等
之證詞，何以不足採？原判決並未說明理由，自有理由不備之違
誤。（二）有罪之判決書，須將認定之犯罪事實詳記於事實欄，
然後於理由內逐一說明其憑以認定之證據，事實之記載與理由之
說明必須互相一致，否則，按諸刑事訴訟法第三百七十九條第十
四款後段規定，自屬判決理由矛盾之當然違背法令。經查１、原
判決事實欄一之(二)記載上訴人等以高利率誘使江惠珍受騙，詐借
同額支票（見原判決第二頁第一行至第九行），理由四並說明有
證人江惠珍之證詞暨卷附支票及退票理由單佐證（見原判決第六
頁第三行至第四行）。查證人江惠珍於第一審時證稱：借票給上
訴人等有收三分利等語（見第一審卷第一四三頁第五行至第六行
），原判決因認上訴人等以高利率誘使江惠珍受騙而借票。然原
判決理由六卻以上訴人等借錢時有支付利息一至三分，認上訴人
等向曾振全等人借款部分，不構成詐欺（見原判決第七頁第四行
至第十六行），對於同樣以支付高利借票或借款，是否構成詐欺
，理由之說明顯有矛盾。２、原判決事實欄一之(三)僅記載上訴人
等向江發應詐借四十五萬元、向張美玉詐借二十萬元、三十萬元
，向江瑩珍詐借四十一萬元及二十萬元（見原判決第二頁第十行
至第十三行），對於上訴人等如何施以詐術使彼等陷於錯誤而付
款，付之闕如，事實之記載已不明確；理由欄則稱該部分事實經
江發應、張美玉、江瑩珍指訴綦詳（見原判決第六頁第三行至第
五行）。但查張美玉於原審先後指稱「被告分別向我借十萬、二
十萬、三十萬」、「他說是生意要週轉，八十七年忽然就不見面
了，告他時才出現，他說要還，但都沒有還，共有六十萬元」（
見原審卷第三十九頁第四行、第一四０頁倒數第一行至第一四一
頁第一行）；江瑩珍於原審指稱「被告向我借錢，有付我利息」
（見原審卷第三十九頁第八行）；江發應則稱上訴人等向彼「借
一、兩百萬元，自八十七年一月起陸續借到八十七年十月，被告
前後向我借八次，第一次向我借二十幾萬，還了錢後他又再借，
利息是一分」（見原審卷第四十頁第六行至第七行），彼等所述
各節，均未提及上訴人等究係施以何種詐術使彼等陷於錯誤而付
款。原審對此各項關係是否構成詐欺之重要事項，未予究明，率
行論斷上訴人等該部分詐欺犯行，併有調查未盡及判決理由矛盾
之違背法令。上訴意旨執以指摘原判決違背法令，尚非全無理由
，應認原判決有撤銷發回更審之原因。至原判決理由六不另為無
罪諭知部分，基於審判不可分之原則，應併予發回。
據上論結，應依刑事訴訟法第三百九十七條、第四百零一條，判
決如主文。
中　　華　　民　　國　九十四　年　　九　　月　二十二　日
                      最高法院刑事第十庭
                          審判長法官  陳　正　庸
                                法官  王　居　財
                                法官  林　開　任
                                法官  林　立　華
                                法官  吳　　　燦
      本件正本證明與原本無異
                                      書  記  官
中　　華　　民　　國　九十四　年　　九　　月　二十六　日
                                                      Ｌ
